【裁判字號】    97,消債抗,158
【裁判日期】    980326
【裁判案由】    更生事件之抗告
【裁判全文】
臺灣臺南地方法院民事裁定           97年度消債抗字第158號
抗  告  人
即  債務人  甲○○
代  理  人  杜婉寧律師
上列抗告人因消費者債務清理條例事件聲請更生及保全處分，對
於中華民國97年11月28日本院97年度消債更字第1129號裁定提起
抗告，本院裁定如下：
    主  文
抗告駁回。
抗告程序費用新臺幣壹仟元由抗告人負擔。
    理  由
一、抗告意旨略以：
  (一)抗告人因公司訂單頓減、營運不佳，於民國96年12月以來就
    不須加班，而無加班費可領。97年1月至97年12月抗告人薪
    資節節下降，約從新臺幣（下同）3萬餘元至2萬餘元不等。
  (二)抗告人毀諾之97年3 月，薪資為31,332元，扣除原裁定所計
    算之抗告人每月基本生活費用後，僅剩餘額15,003元（計算
    式：31,332－16,329＝15,003），是抗告人實有不能履行依
    債務協商約定每月應償還24,329元之困難。抗告人於97年3
    月至97年5月薪資均為31,332元，連續三個月薪資所得扣除
    每月生活費用後，餘額15,003元，均不足清償每月應還款項
    24,329元。原裁定未查抗告人每月收入之具體情況，只概括
    以96年度收入除以12個月，計算抗告人目前每月之平均收入
    應為44,760元，該推算金額實與抗告人目前97年1月至97 年
    1 2月之收入狀況有明顯差異，更與抗告人毀諾之97年3月之
    收入31,332元，相差高達13,428元。原裁定以抗告人錯誤的
    收入即每月44,760元，計算出抗告人每月餘額28,431元，非
    不能履行依債務協商每月應償還之款項24,329元，顯有違誤
    。為此提起抗告請求廢棄原裁定，准予抗告人更生之聲請等
    語。
二、按聲請更生或清算不合程式或不備其他要件者，法院應以裁
    定駁回之，但其情形可以補正者，法院應定期間先命補正，
    消費者債務清理條例第8 條定有明文。次按債務人與金融機
    構協商成立者，不得聲請更生或清算，但因不可歸責於己之
    事由，致履行顯有重大困難者，不在此限；本條例施行前，
    債務人依金融主管機關協調成立之中華民國銀行公會會員辦
    理消費金融案件無擔保債務協商機制與金融機構成立之協商
    ，準用前項之規定，消費者債務清理條例第151條第5項、第
    6 項亦分別有明文規定。衡諸前開規定之立法意旨，可見債
    務人無論在本條例施行前後，與金融機構之債權人成立協商
    後，即應本於債權契約之誠信原則勉力履行，除非有前述不
    可歸責於己之事由，且其履行顯然有重大困難，不得率爾依
    本條例更生程序清理其債務。
三、經查，本件抗告人於聲請更生前，曾依金融主管機關協調成
    立之中華民國銀行公會會員辦理消費金融案件無擔保債務協
    商機制，於95年4 月27日成立協商，當時抗告人之無擔保債
    務總額為2,415,548 元，雙方約定抗告人每月應償還款項合
    計為24,329元，業據抗告人提出協議書及無擔保債務還款計
    劃為證，堪信為真實。
四、抗告人雖謂：抗告人於97年3月毀諾當月至97年5月薪資均為
    31,332元，連續三個月薪資所得扣除原審認定之每月生活費
    用後，餘額15,003元，均不足清償每月應還款項24,329元，
    是抗告人實有不能履行依債務協商約定每月應償還24,329元
    之困難。原審未查抗告人每月收入之具體情況，只概括以96
    年度收入除以12個月，計算抗告人目前每月之平均收入應為
    44,760元，該推算金額實與抗告人目前97年1月至97年12月
    之收入狀況有明顯差異，更與抗告人毀諾之97年3月之收入3
    1,332元，相差高達13,428元。原審以抗告人錯誤的收入即
    每月44,760元，計算出抗告人每月餘額28,431元，非不能履
    行依債務協商每月應償還之款項24,329元，顯有違誤云云，
    惟查：
  (一)抗告人於95年4 月27日與債權銀行成立協商後，約定每月償
    還24,329元，自95年6月第一次繳款，迄97年2月最後一次繳
    款，共繳納21期，並於97年3 月由最大債權銀行報送毀諾確
    定，是為充分顯示抗告人之收支狀況及償債能力，本院認應
    以抗告人毀諾前後（即96年9月至97年6月）之收入為據，審
    酌其是否有不可歸責於己之事由致履行協商債務顯有重大困
    難之情事存在。而參酌本院依職權向抗告人任職之茂德科技
    股份有限公司函詢抗告人任職期間每月實際薪資若干元暨公
    司是否因訂單頓減、營運不佳致抗告人無加班費可請領、薪
    資節節下降等情，業據該公司函覆結果：甲○○96年9月起
    迄97年6月止，實領薪資總額為343,355元；甲○○自96年12
    月起所領薪資中即無加班費等語，此有該公司98年1月13日
    茂德（98）字第0013號函暨該函檢附之「甲○○95年8月至
    97年12月實際薪資表」1份在卷可佐，是以，抗告人96年9月
    起迄97年6月止，實領薪資總額為343,355元，則其平均每月
    收入約為34,336元（計算式：343,355/10＝34,336），堪予
    認定。
  (二)抗告人於原審主張其每月必要支出包括房屋租金6,500元（
    97年9月1日起另租他處，每月房屋租金4,500 元）、伙食費
    10,000元、交通費2,600元、稅金1,058元、通信費600 元、
    勞健保費1,403元、雜項支出500元等語，惟按依內政部所公
    告97年度臺灣省低收入戶最低生活費用每人每月為9,829 元
    ，該生活費標準係按照政府最近一年平均每人消費支出（包
    括食品費、衣著鞋襪費、房租水電費、家居管理費、醫療保
    健費、交通通訊費、娛樂教育費及雜項支出）百分之60訂定
    ，有內政部歷年最低生活費一覽表1 份在卷可稽，是應認以
    此9,829 元為抗告人每月之生活費用，抗告人主張超越此範
    圍部分顯不足採信，況且，債務人在履行債務期間，須經歷
    經濟困苦之過程，其生活開銷理當予以節制，除應積極開源
    ，努力勤奮工作以增加收入償還債務外，其生活更須儉樸，
    且適當控制其生活費用支出，以達成勉力履行債務，以符合
    公平正義及誠信原則，是認抗告人每月必要生活費用（包含
    食、衣、住、行、強制性保險等）依上開標準以每月9,829
    元計算，始屬合理。
  (三)基上所陳，以抗告人自96年9月起迄97年6月止，實領薪資總
    額為343,355 元，平均每月收入約為34,336元，扣除抗告人
    每月生活必要費用9,829 元後，餘額24,507元，尚足夠履行
    抗告人依債務協商約定每月應償還之款項24,329元。從而，
    抗告人主張其每月收入扣除必要支出後，已無法支付依債務
    協商約定每月應償還之款項，其係因不可歸責於己之事由，
    致履行上開協商顯有重大困難云云，自不足採。
五、又抗告人謂：因公司訂單頓減、營運不佳，96年12月以來就
    不須加班，而無加班費可領；97年1 月至97年12月抗告人薪
    資節節下降，約從3萬餘元至2萬餘元等語。而參酌上開茂德
    科技股份有限公司98年1 月13日茂德（98）字第0013號函文
    內容雖載明：甲○○自96年12月起所領薪資中即無加班費，
    惟經詳視該函文所檢附之「甲○○95年8 月至97年12月實際
    薪資表」可知，抗告人縱自96年12月起無加班費可請領，然
    其自96年12月起至97年3月毀諾，甚迄97年7月止，每月實領
    薪資尚可維持在3萬餘元至3萬3千餘元，其中97年2月及97年
    7 月實領薪資分別達35,521元、35,372元，97年8月實領薪
    資更高達56,267元，是以，抗告人主張96年12月無加班費可
    請領後，薪資節節下降等語，與事實不符，不足採信。更且
    ，抗告人自陳其97年3月毀諾當月實領薪資31,332元，扣除
    生活必要費用後，已無法履約，惟查，抗告人自95年8月任
    職茂德科技股份有限公司以來，當月薪資相當於31,332元，
    或低於31,332元者，亦所在多有（如95年9月29,874元、11
    月31,529元、12月31,680元；96年1月30,805元、2月31,449
    元、4月3,0643元、5月30,084元），何以抗告人當時薪資收
    入已相當或低於31,332元，仍可按月繳納協商月付金，而97
    年3月以相同薪資收入31,332元，卻無法按期繳納協商月付
    金，是以，抗告人主張其毀諾之97年3月薪資31,332元，扣
    除生活必要費用後，無法繳納協商月付金額云云，顯難採信
    。至於抗告人97年9月至97年12月薪資雖下降為1萬8千餘元
    至2萬1千餘元，有上開「甲○○95年8月至97年12月實際薪
    資表」在卷可稽，然此乃係97年3月毀諾後之事實，與抗告
    人原是否可依債務協商內容清償月付金額無關。
六、債務清償方案既係經當事人於本條例施行前行使程序選擇權
    所合意成立之債權契約，債務人自應受該成立之契約所拘束
    ，如認該協商成立之清償方案其後有不適當履行之情形，仍
    應誠實面對債務，再循本條例所定之協商機制，誠意向債權
    人協商謀求更合理之清償方案，而非輕率毀諾，逕為聲請更
    生清理程序。查本件債務人即抗告人既於本條例施行前與債
    權人新竹商國際業銀行（後改稱渣打國際商業銀行）等成立
    協商，每月償還24,329元，且已依協商方案履行，如事後有
    履行不便之情形，認清償方案應予適當調整，非不可經由本
    條例所規定之協商程序，再與債權人重新協商，訂定適當可
    行之清償方案，且依97年5月中華民國銀行公會決議，金融
    機構就曾經參加95年度債務協商毀諾客戶提供「個別協商一
    致性方案」及對有繳款困難之債務協商持續履約客戶提供「
    變更債務協商協議書方案」，抗告人自當循此途徑以求解決
    ，方符合本條例兼顧保障債權人公平受償及重建復甦債務人
    經濟生活之立法目的，是以，抗告人率予毀諾，逕為聲請
    本件更生，亦有不當。
七、綜上所述，本件抗告人既無不可歸責於己之事由，致履行顯
    有重大困難之情形，已與首揭消費者債務清理條例所定得聲
    請更生程序以清理債務之要件不符，顯然其聲請更生即屬要
    件不備，且無從補正。從而，原裁定駁回其更生之聲請，理
    由雖與本院稍有不同，然其結論並無不合。抗告意旨仍指摘
    原裁定不當，求予廢棄另為裁定，為無理由，應予駁回。
八、據上論結，本件抗告為無理由，依消費者債務清理條例第15
    條，民事訴訟法第495條之1第1項、第449條第1項、第95條
    、第78條，裁定如主文。
中    華    民    國    98    年    3     月    26    日
                  民事第三庭  審判長法  官  高榮宏
                                    法  官  張季芬
                                    法  官  黃聖涵
上為正本係照原本作成
本裁定不得抗告。
中    華    民    國    98    年    3     月    26    日
                                    書記官  朱小萍


司法院資訊處製作；財團法人民間司法改革基金會備份。
